【裁判字號】    97,上易,85
【裁判日期】    970708
【裁判案由】    損害賠償等
【裁判全文】
臺灣高等法院臺南分院民事判決  97年度上易字第85號
上  訴  人  乙○○
訴訟代理人  蘇正信  律師
            蔡進欽  律師
            蔡弘琳  律師
被 上 訴人  丙○○
            甲○○
上列二人共同  送達代收人  曾信嘉  律師
上列當事人間請求損害賠償事件，上訴人對於中華民國97年1月
30日臺灣雲林地方法院第一審判決（96年度訴字第415號）提起
上訴，本院於97年6月24日言詞辯論終結，判決如下：
    主  文
原判決除確定部分外，關於利息起算日超過民國九十六年十二月
二十六日以前部分及其假執行之聲請與訴訟費用之裁判均廢棄。
上開廢棄部分，被上訴人在第一審之訴及其假執行之聲請均駁回
。
上訴人其他上訴駁回。
第一、二審訴訟費用（確定部分除外）由上訴人負擔二十分之十
九，餘由被上訴人負擔。
    事  實  及  理  由
一、被上訴人主張：
  (一)起訴時主張：緣被上訴人前曾寄託貨品名稱:E1、E2、E3、E
    5、E6、E8、E9、Pl、P2、P4、P5、P7、222、555、666、日
    光乳液、極光25（單據上誤載為極25）、花粉C、衛干寶、
    抗皺、光采、眼霜等商品於訴外人丁○○處（訴外人丁○○
    於原審與上訴人為同案被告，已於原審與被上訴人達成和解
    ），貨品價值合計新台幣（下同）86萬1404元，上訴人與丁
    ○○於民國（下同）95年5月15日與被上訴人立據，同意於
    95年6月15日前將上揭被上訴人所寄託之商品返還，詎上訴
    人到期並未返還商品，經催討後仍未返還，因被上訴人原計
    劃上訴人將上開貨品退還被上訴人後，立即將之退貨予克緹
    國際貿易股份有限公司，以減輕被上訴人之損失，但因上訴
    人之遲延造成被上訴人無法如期退貨，換回等值之現金，縱
    上訴人現返還被上訴人上開商品，亦因上開商品被上訴人已
    無法退貨或轉銷售，對被上訴人已無利益等語，爰依民法第
    232條之規定，請求上訴人賠償因不履行而生之損害。
  (二)於本院補稱：
  1.查本件上訴人既與訴外人丁○○共同立據承諾就被上訴人日
    前寄放之貨品，同意於95年6月15日，交被上訴人等全數領
    回，則上訴人當屬寄託關係之當事人，實不容上訴人否認，
    況於原審中，訴外人丁○○亦就法官詢問：「當初乙○○為
    何會來簽立據」一事，回答：「當初乙○○是我的上線，所
    以他跟我一起來處理這個問題。」等語可知，上訴人於簽約
    時即明知自己是以立約人之身分簽立。至於上訴人以丁○○
    所稱：「我的上線是乙○○的女朋友楊軒怡。」以及被上訴
    人丙○○所稱：「…而乙○○的女朋友與丁○○是合夥的關
    係。」等語，主張其非寄託關係之當事人乙節，顯然與上訴
    人之立據無涉，其所辯之詞，不足可採。
  2.關於上訴人辯稱其於「立據」上之地位為見證人，且於簽立
    該「立據」時，係遭被上訴人等脅迫，僅係其事後置辯之詞
    ，並非可採。首先關於其簽名之上方僅有「立約」二字，上
    訴人雖辯稱：關於其簽名上方僅有「立約」二字，而非「立
    約人 (甲方)」，惟查該「立據」上，上訴人簽名之上所記
    載者確「立約人」，僅係未附註表明 (甲方)，而其中之「
    人」字確實有書寫於上（僅係影印之結果，造成有所模糊）
    ，並非如上訴人所言，僅有「立約」二字。再者，縱令該「
    立據」中，上訴人簽名之上方僅記載「立約」二字，亦無法
    認定上訴人係立於見證人之地位；倘若，上訴人僅係立於見
    證人之地位，則何不於該立據上直接載明「見證人：乙○○
    」？況依據社會上立據書寫之習慣及格式，如上訴人係該「
    立據」之「見證人」，則應係於立約人（乙方）之姓名、身
    分證字號、電話及地址之次行上另簽署「見證人」才是，且
    依照該「立據」上之書寫格式以觀，立約人之甲、乙雙方均
    係上下左右對稱書寫，顯見上訴人之姓名既簽署於與丁○○
    即立約人（甲方）之同一行，則上訴人當屬立約人之甲方無
    疑，況依上訴人之身份、年紀，其應有相當之知識程度可以
    認知見證人與立約人所負責任之不同，卻以立約人之身份簽
    立，顯見其明知其須與丁○○共同負返還貨品之責任。
  3.上訴人聲稱其遭被上訴人等脅迫一事，完全係其個人片面之
    詞，並無另舉證以實其說，況依丁○○於原審之供述可知，
    於上訴人簽立「立據」時，尚有丁○○、員警以及房東在場
    ，則既有員警在場，衡情被上訴人等是無法用脅迫之方式命
    上訴人簽署，且上訴人亦可拒絕簽署，故上訴人其可拒絕而
    不拒絕，自願於立據上簽名，自應依立據內容負責。因此，
    上訴人主張依民法第198條之規定其得拒絕履行等語，於法
    無據，並非可採。
  4.該立據係經上訴人、訴外人丁○○與被上訴人等當場會算後
    所簽立，而訴外人丁○○就該會算之內容亦不爭執，顯見該
    立據之內容應屬真實。至於，上訴人以被上訴人丙○○於原
    審所供稱：「…而我的貨只有54萬9979元，立據上的金額還
    包含了甲○○的兒子高弘哲的金額11萬4450元以及吳秋樺的
    金額19萬5360元，…_」等語，主張被上訴人甲○○於本案
    並無請求權，實與本案無涉，畢竟立據之兩造既已合意，則
    立約人中之一方與第三人之關係究竟為何，並不妨礙因本立
    據所生之法律關係，故上訴人之抗辯並非可採。
  (三)並聲明：1.上訴駁回。2.第一、二審訴訟費用由上訴人負擔
    。
二、上訴人則提出如下之抗辯：
  (一)上訴人乙○○與訴外人丁○○並無合夥或其他事業關係，頂
    多只是同業關係而己，當時其之所以在場係基於對訴外人丁
    ○○與被上訴人間之同業情誼，為撮合兩造之糾紛，及前往
    處理被上訴人與訴外人丁○○之糾紛，純係站在和事佬立場
    ，簽名只是站在見證訴外人丁○○與被上訴人確有簽立字據
    之事實而已，且被上訴人於95年3月18日所存貨品金額54萬9
    979元，為何簽立貨品金額為86萬1404元的字據，且當初被
    上訴人說他是訴外人丁○○之上線，強迫他一定要簽這個立
    據，上訴人與訴外人楊軒怡只是朋友，並非夫妻，就算本件
    糾紛與訴外人楊軒怡有關係，也是要請訴外人楊軒怡出來簽
    ，上訴人根本沒有拿到東西，為何要簽這個立據，一定是有
    強迫的云云。
  (二)於本院補稱：
  1.依訴外人丁○○在原審所述、暨卷附克緹國際貿易股份有限
    公司96年11月7日第09602046號函所示，上訴人並非丁○○
    之合夥人或上線，亦非系爭化粧品之受寄人。且依訴外人丁
    ○○於原審所提出之保管確認書，立書人記載「丁○○」乙
    人而已，顯見保管本件化粧品，係其個人行為，與上訴人無
    關。
  2.被上訴人以脅迫方式威逼上訴人於「立據」上簽名，立據上
    除上訴人姓名、身分證字號碼及地址為上訴人筆跡外，其餘
    文字均非上訴人所書立，因此，上訴人係以見證人資格簽名
    於立據上，原審誤認上訴人為立據之當事人誠屬誤會，況立
    據亦載明「立約人（甲方）丁○○、立約人（乙方）丙○○
    、立約人（乙方）甲○○」，但立據上僅有「立約乙○○」
    等字樣，並無「立約人（甲方）乙○○」之記載（立約二字
    並非上訴人之筆跡），由此亦證當時上訴人確係基於見證人
    之資格見證立據之內容，上訴人並非立據之立約人。又依立
    據內容，載明「…甲方承諾乙方於民國95年6月15日全數領
    回94年製造以上之貨品…」，既指甲方應負返還之責，顯不
    包括上訴人在內。
  3.退步言之，倘若被上訴人等援引立據為憑，主張對上訴人取
    得債權，則因被上訴人等對上訴人之脅迫行為為侵權行為，
    渠等所取得之債權，依民法第198條之規定，上訴人主張仍
    得拒絕履行。
  4.被上訴人丙○○於原審曾供稱「…而我的只有54萬9979元，
    立據上的金額還包含了甲○○的兒子高弘哲的金額11萬4450
    元以及吳秋樺的金額19萬5360元，…」等語，倘若如此，則
    被上訴人甲○○於本案應無請求權，其主張應無理由，因此
    ，系爭金額充其量只有54萬9979元，訴外人高弘哲部分、吳
    秋樺部分之貨品並非被上訴人所寄放，自不得一併列入，應
    予扣除。再者，訴外人丁○○業已與被上訴人等達成和解，
    從而被上訴人之請求應無理由。
  5.被上訴人雖提出94年12月19日之「進貨產品明細簽收表」，
    蓋有「緣美容技術中心武聖店」店章，證明本件化粧品係由
    合夥保管，惟該簽收表並未記載化粧品明細，無從證明與立
    據上所載之化粧品是否係同一批，是顯難證明與本件有關，
    自不得採為係合夥保管之證據。而系爭化粧品仍由丁○○保
    管中，被上訴人雖提出化粧品包裝盒證明保存期限為三年，
    但是否係本件化粧品之包裝盒、及化粧品之保存期限均為三
    年，仍有可議，是本件被上訴人尚無法證明訴外人丁○○已
    遲延給付，且遲延後之給付，是否對其無利益，竟拒絕丁○
    ○之給付，而逕行請求不履行所生之損害，顯無理由。
  6.上訴人在立據上簽名，究屬債務承擔、或保證性質，原債務
    人、或保證之債務人為何？暨有無債務承擔、或保證意旨？
    均未於立據上明確記載，自仍不生債務承擔、或保證之效力
    ，上訴人自無依立據履行債務之義務。
  (三)並聲明：1.原判決不利於上訴人部分廢棄。2.上開廢棄部分
    ，被上訴人等在第一審之訴及其假執行之聲請均駁回。3.訴
    訟費用由被上訴人負擔。（被上訴人原請求利息部分自支付
    命令送達翌日即96年9月7日起算，原審判決利息自96年11月
    22日起算，而駁回其餘利息之請求，被上訴人未就訴部分提
    起上訴，故自支付命令送達翌日起至96年12月21日止之利息
    請求已敗訴確定）。
三、兩造不爭執之事項：被上訴人曾寄託貨品眼霜等於丁○○處
    （與丁○○部份已和解），上訴人與訴外人丁○○於95年5
    月15日與被上訴人立據，同意於95年6月15日前將上揭被上
    訴人所寄託之商品返還。
四、本院得心證之理由：
  (一)按當事人主張有利於己之事實者，就其事實有舉證之責任。
    但法律別有規定，或依其情形顯失公平者，不在此限，民事
    訴訟法第277條定有明文。次按原告對於自己主張之事實已
    盡證明之責後，被告對其主張，如抗辯其不實並提出反對之
    主張者，則被告對其反對之主張，亦應負證明之責，此為舉
    證責任分擔之原則。又原告於起訴原因已有相當之證明，而
    被告於抗辯事實並無確實證明方法，僅以空言爭執者，當然
    認定其抗辯事實之非真正，而應為被告不利益之裁判。如原
    告於其所主張之起訴原因，不能為相當之證明，而被告就其
    抗辯事實，已有相當之反證者，當然駁回原告之請求（最高
    法院18年上字第2855號、18年上字第1679號、20年上字第24
    66號判例意旨參照）。
  (二)被上訴人主張曾寄託貨品於訴外人丁○○處，上訴人與丁○
    ○於95年5月15日與被上訴人立據，同意於95年6月15日前將
    上揭被上訴人所寄託之商品返還，詎上訴人到期並未返還商
    品，經催討後仍未返還，業據其提出與所述相符之「立據」
    為證，上訴人對其確曾在立據上簽名之事實並不爭執，惟以
    被上訴人係依脅迫方式威逼上訴人於「立據」上簽名，且上
    訴人係基於見證人之資格於立據上簽名，上訴人並非立據之
    立約人為辯，是本件應審究者為上訴人究係以見證人或共同
    立約人之意思而簽立「立據」及其是否被強迫而簽立？經查
    ：
  1.依被上訴人提出之「立據」中上訴人簽名之抬頭為立約人，
    依該內容略謂甲方立約人即訴外人丁○○、洪程龍（即上訴
    人乙○○）對86萬1404元之貨品承諾乙方（即被上訴人二人
    ）於95年6月15日全數領回，有該「立據」附卷可參（見本
    院卷第41頁），該「立據」中無任何見證人之字樣，若上訴
    人真以見證人之身份見證該契約之成立，則應以見證人之身
    份簽立該份「立據」才是，且於本院97年6月24日之言詞辯
    論程序中上訴人自承其學歷為大學肄業（見本院卷第58頁）
    ，可見以上訴人身份、年紀而言，其應有此智識程度可以認
    知見證人與立約人所要負之責任不同，其不用見證人之地位
    簽立卻以立約人之身份簽立，顯然其明知其是要與訴外人丁
    ○○共同負上開貨品之返還責任。另訴外人丁○○於原審97
    年1月16日審理時亦稱：「伊與乙○○之女朋友楊軒怡是合
    夥；法官問：當初乙○○為何會來簽立據？被告丁○○答：
    當初乙○○是我的上線，所以他跟我一起來處理這個問題」
    （見原審卷第83頁），顯見上訴人乙○○於簽立「立據」時
    即知自己是以立約人之身分簽立。且上訴人乙○○復未提出
    任何證據證明，則按上開民事訴訟法第277條規定可知，上
    訴人既無法對此有利自己之事實舉證，是其主張即無從採信
    。
  2.按當事人主張其意思表示係因被詐欺或脅迫而為之者，應就
    其被詐欺或被脅迫之事實，負舉證之責任（最高法院21年上
    字第2012號判例意旨參照）。是以上訴人抗辯其因被強迫而
    簽訂立據一節，上訴人既不否認該立借據之真正，因此其對
    於被強迫等有利於己之事實亦應負舉證責任，然上訴人對此
    並無法舉證以實其說，僅以上訴人沒有拿到任何東西，他只
    是基於和事佬的關係處理這件事情而已，且當初有七、八個
    人，他是被強迫簽立的云云為其主要論據，惟查上訴人在簽
    立立據時，除被上訴人與其朋友在場外尚有上訴人乙○○、
    訴外人丁○○及房東、警員在場，亦據訴外人丁○○於96年
    10月29日原審審理時供述明確（見原審卷第25頁），則既有
    警員在場，衡情被上訴人是無法用脅迫之方式為之，且上訴
    人亦可拒絕簽立，其可拒絕而不拒絕，自願在立據上簽名，
    自應依其立據內容負責，且該立據是經兩造當場會算之結果
    而書立，訴外人丁○○對該會算之內容亦不爭執，上訴人空
    言否認契約之內容自無可採。又上訴人主張因被上訴人等對
    上訴人之脅迫行為為侵權行為所取得之債權，依民法第198
    條之規定其得拒絕履行等語，於法無據，亦非可採。
  3.再者，被上訴人主張訴外人丁○○無法將雙方所約定之94年
    製造之上開貨品返還，亦據訴外人丁○○於原審並不爭執，
    自堪信為真實。按給付有確定期限者，債務人自期限屆滿時
    起，負遲延責任。又遲延後之給付，於債權人無利益者，債
    權人得拒絕其給付，並得請求賠償因不履行而生之損害，民
    法第229條、第232條定有明文。查被上訴人所提出之立據上
    兩造所約定之貨品既係94年製造以上之貨品，約定95年6月
    15日返還，上訴人無法返還上開特定貨品，雖訴外人丁○○
    前曾主張返還非94年製造以上之等值貨品，惟為被上訴人拒
    絕，參以兩造所訂立返還的是化妝品及保養品等，被上訴人
    於本院97年6月4日審理時表示產品的一般保存期限為3年，
    並經庭呈產品包裝盒上記載保存期限為3年，業經本院勘驗
    無訛（見本院卷第47頁），是上訴人如其返還非94年製造以
    上之貨品，已逾保存期限，對被上訴人而言已無利益，揆諸
    上揭規定，被上訴人自得拒絕給付，而請求賠償因不履行而
    生之損害。
  (三)就上開立據中之金額是否為86萬1404元或54萬9979元？本院
    審酌如下：
  1.上訴人乙○○既在立據中簽名，願意與訴外人丁○○共同負
    責於95年6月15日前返還被上訴人上開貨品，則其於期限屆
    滿後仍無法返還，依上開規定其對被上訴人自應依上開民法
    第232條之規定，賠償因不履行而生之損害，核立據所約定
    被上訴人所寄託之貨品總值為86萬1404元，此筆金額既經兩
    造及訴外人丁○○當場會算，且上訴人當時亦在場，應對立
    據中之給付範圍、對象及金額有所認知，自應依此為據，定
    為其返還之金額，故上訴人主張系爭金額充其量只有54萬99
    79元，訴外人高弘哲部分、吳秋樺部分之貨品並非被上訴人
    所寄放，自不得一併列入應予扣除等語，不足採信。從而，
    被上訴人請求上訴人乙○○應給付被上訴人丙○○、甲○○
    各21萬5351元及自96年11月22日即言詞辯論通知日起至清償
    日止，按年息百分之5計算之利息，為有理由，應予准許。
  2.又被上訴人雖主張上訴人應給付於支付命令送達翌日起至清
    償日止，按年息百分之5計算之利息，惟查被上訴人於聲請
    支付命令時係以上訴人「洪立中即洪程龍」之名義為之，於
    原審審理程序中始追加為上訴人乙○○，原審係於96年12月
    26日將書狀送達於上訴人，有原審送達回證附卷一紙可參（
    見原審卷第76頁），故應於訴訟通知上訴人時之翌日即96年
    12 月27日起算遲延利息，故被上訴人請求逾此範圍之部分
    則無理由，應予駁回。原審認定被上訴人追加理由狀於96年
    11月21日送達上訴人，故應自96年11月22日起算遲延利息，
    係屬錯誤。
  (四)綜上所述，本件被上訴人依民法第232條請求上訴人乙○○
    應給付被上訴人丙○○、甲○○各21萬5351元 (立據上雖載
    明金額為86萬1404元，但被上訴人於原審已與訴外人丁○○
    達成和解，已由丁○○給付被上訴人各15萬元)及自追加理
    由狀送達翌日起即96年12月27日至清償日止，按年息百分之
    5計算之利息，為有理由，應予准許，逾此部分之請求為無
    理由，應予駁回。另原審判決就遲延利息超過96年12月27日
    以前部分為上訴人敗訴之判決即有可議，上訴人就此部分指
    摘原判決不當，求予廢棄改判，為有理由，自應由本院予廢
    棄改判，至原審就上開應准許部分為上訴人敗訴之判決，核
    無不合，上訴人指摘此部分判決不當，求予廢棄為無理由，
    應予駁回。
五、本件事證已臻明確，故兩造其餘主張、陳述及所提之證據，
    經審酌後認不影響本案判決結果，爰不逐一論述，併予敘明
    。
六、據上論結，本件上訴為一部有理由，一部無理由，依民事訴
    訟法第449條第1項、第450條、第79條，判決如主文。
中    華    民    國    97    年     7     月    8    日
                  民事第四庭    審判長法  官  王惠一
                                      法  官  王浦傑
                                      法  官  蘇重信
上為正本係照原本作成。
不得上訴。
中    華    民    國    97    年     7     月    8    日
                                      書記官  黃文生


司法院資訊處製作；財團法人民間司法改革基金會備份。
